【裁判字號】    88,婚,943
【裁判日期】    891116
【裁判案由】    離婚
【裁判全文】
臺灣板橋地方法院民事判決  八十八年度婚字第九四三號
    原      告  甲○○
    訴訟代理人  陳適庸律師
    複  代理人  黃政雄      住台北市○○○路○段二十五號九樓
    被      告  乙○○      住台北縣新莊市○○路八九三巷二之一號
    訴訟代理人  郭憲文律師
右當事人間請求離婚事件，本院判決如左：
    主    文
准原告與被告離婚。
被告應給付原告新台幣壹佰伍拾萬元，及自民國八十八年十一月二十日起至清償日止
，按年息百分之五計算之利息。
原告其餘之訴駁回。
訴訟費用由被告負擔百分之三十八，餘由原告負擔。
    事    實
甲、原告方面：
  一、聲明：求為判決
    （一）准原告與被告離婚。
    （二）被告應給付原告新台幣四百萬元，及自起訴狀繕本送達翌日起至清償日止
          按年利率百分之五計算之利息。
  二、陳述：
    （一）兩造於民國六十二年間結婚，夫妻原本融洽，詎被告自八十四年七月間起
      ，性情驟變，連續對原告施暴，至十月底，原告已難忍受，乃要其出具悔過書
      ，為避免無止盡之凌辱，原告不得已另行租屋居住。惟被告未對其行為自新悔
      改，且變本加厲，對原告精神百般折磨，更於八十五年三月十一日擅自以小天
      使幼稚園董事長名義，公告原告自動離職之不實情節，使原告無法立足於同仁
      間，隨後並於同年四月二十六日關閉幼稚園，使原告沒有去處，原告不得不再
      次與被告協調，乃被告已連失心性從此放任原告於不顧。按夫妻之一方惡意遺
      棄他方在繼續狀態中者，或夫妻一方受他方不堪同居之虐待者，或有其他重大
      事由，難以維持婚姻者，夫妻之一方得請求離婚，本件被告對原告百般凌辱，
      又惡意遺棄在繼續中，雙方婚姻關係已有重大裂痕，難以維持婚姻，為此，依
      民法第第一千零五十二條第一項第三款、第五款及同條第二項訴請離婚。
    （二）原告自被迫辭去幼稚園工作後，即閒賦在家，中年婦女無法另覓工作，被
      告又完全不負扶養責任，任由原告借款，或打零工維生，生活顯有困難，請求
      判令被告酌給贍養費二佰萬元，又原告自與被告結婚以來，克盡妻職，又幫被
      告經營幼稚園，收入本富，教育兩造子女，使各有成就，生活原本美滿，竟因
      被告喜於暴力，又常在家裝神弄鬼，無故懷疑，羞辱原告，致原告無奈提起本
      件訴訟。中年婦女迫於無奈而離婚，精神所受傷害甚鉅，爰依民法第一千零五
      十六條第二項，請求賠償非財產上之損害新台幣（下同）二百萬元，並依同法
      第一千零五十七條請求被告應給付原告贍養費二百萬元，合計共四百萬元。
    （三）原告被訴妨害家庭已不起訴處分確定。被告猶誣指許承統先生為原告「情
      夫」，於訴狀公然為之，心態顯屬可議，又進而剪接錄音，斷章取義，極盡羞
      辱能事，已符不堪同居之情節。且原告於八十四年離家，係因不堪被告施暴，
      有診斷書及被告出具之悔過書足憑，更有兩造所生二女趙千惠﹑趙千雯作證屬
      實。二女為兩造所生，如非被告惡意傷害，喪失為人父﹑為人夫之資格，二女
      豈能憑空作假。
    （四）原告於八十五年三月五日被迫辭小天使幼稚園園長職務，被告於三月十一
      日和四月二十日連續公告自行接管，並禁止原告入園，是被告辯稱原告聯合外
      人關閉幼稚園云云，顯然不實，反被告於原告離職後，收錢不發薪，竟又誣指
      原告無心經營，甚至瞎扯原告予以恐嚇，倒錯至此，夫復何言﹖
    （五）綜觀被告所提答辯狀全文，對原告極盡刻薄謾罵之能事，甚將原告描述成
      污濁不堪之婦女，兩造顯然無繼續婚姻生活之可能。而兩造婚姻全由被告一手
      破壞殆盡，其有過失至為明顯。
  三、提出診斷證明書影本一件、悔過書一件、公告一件協議書一件、律師函一件、
      簡便行文表一件、服務證明書一件、建物及土地登記簿謄本一件、臺灣高等法
      院檢察署八十六年度議字第一七三三號處分書一件、台灣板橋地方法院檢察署
      檢察官八十六年度偵字第八四八號不起訴處分書一件等影本為證。
乙、被告方面：
  一、聲明：求為判決原告之訴駁回。
  二、陳述：
    （一）原告之驗傷單為八十四年間所出具，時間久遠，難為被告所傷之證明，又
          診斷證明書上所載傷勢輕微，為一般性之瘀傷，茍有遭施暴，不可能僅有
          如此輕微之瘀傷。且原告所提之書面，並非被告曾傷害原告之悔過書，該
          書面僅係表示被告不對原告身體髮膚有所傷害，非被告前對原告有任何之
          傷害，況該書面下載「請一一０來園處理」，茍被告對原告有任何之傷害
          ，原告應會對員警報案處理，其實該等文字乃原告持續破壞兩造經營之小
          天使幼稚園辦公室，並經常找人恐嚇被告，原告耽心被告報復，遂於警來
          所處理時，始在警員處理下聽其所言而寫，難以證明被告對原告有何毆打
          行為。
    （二）證人趙千雯、趙千惠二人之證詞，關於重要情節均答稱忘了，且就毆打時
      間、次數等均不相符，且趙千雯只說有二次，趙千惠只說有一次，對打架細節
      復均難以說明，足證兩造係因偶爾爭吵，並非有相互毆打之行為，證人所言不
      足為不利被告之證據。是被告對原告並無慣常性毆打或嚴重性毆打行為，原告
      並未達不能忍受之痛苦程度，縱偶有爭吵，依最高法院二十三年上字第六七八
      號判例，亦難構成不堪同居虐待之離婚事由。
    （三）原告自八十四年間即自行離家出走在外賃居，復以攜走幼稚園所賺之錢，
      而於八十五年在板橋購屋二棟供伊及兩造子女同居，棄被告一人於不顧，並非
      被告遺棄原告。而原告自八十三年間起即無心經營幼稚園，經常收幼稚園學費
      等款項後即不見人影，白天亦甚少在幼稚園，經被告查知，始悉原告在外與人
      有不正常之關係，對象包括兩造幼稚園之員工，及經被告於八十六年查獲之與
      訴外人許承統涉嫌通姦一案，雖經不起訴處分，惟此乃涉及道德及貞操問題，
      原告與光天化日之下，竟不畏人言，而與一男子開賓館，並於其內洗澡，且內
      衣褲任意擺放、床舖凌亂，縱未查獲通姦事實，亦難令人相信原告為無瑕疵之
      女子，況查原告於與被告簽定離婚協議取得交付之本票，竟交付許承統提示兌
      現，其間有何不可告人之親密關係，不言自明。又兩造之女趙千惠於美國留學
      期間，學費均為被告所供給，被告於其留學期間，持續匯寄達三萬三千元美金
      ，並曾支付二百萬元生活費予兩造之子趙建皓，是原告所稱未給付生活費，亦
      不攻自破。足認被告並無遺棄原告之事實，亦無拒絕履行同居之主觀情事，原
      告主張以惡意遺棄為離婚事由，亦不足採。
    （四）民法第一千零五十二條第二項須係第一項以外之重大事由，且在客觀上已
      難以維持婚姻生活，而可歸責夫妻一方者，方得為之。本件於原告並未敘明有
      何第一項規定以外之重大事由，使兩造難以維持婚姻，亦未見原告舉證證明該
      事由是否可歸責被告，從而原告據以請求離婚，亦乏理由。
    （五）民法第一千零五十六條及第一千零五十七條規定請求非財產上損害及贍養
      費，須受害人無過失及因判決離婚而陷於生活困難，始得准許。本件原告擅自
      離家，並有與他人通姦之嫌，亦難認原告無過失，又原告現與子女同住，子女
      每月薪資收入達十餘萬元，而原告亦自己經營幼稚園，並無生活困難之虞，是
      原告請求慰撫金及贍養費均無理由。
  三、提出土地暨建物登記簿謄本一件、律師函一件、戶籍謄本一件、本院八十五年
      度板簡字第一八五六號宣示判決筆錄一件、租賃契約書一件、辭呈影本一件等
      影本、聲請調解書一件、照片共七張、匯款憑條及申請書共七件、支票及收兌
      外幣票據申請書共十一紙、支票一紙、借款契約書一紙、錄音帶及譯文一件等
      影本為證。
丙、本院依職權訊問證人趙千雯、趙千惠，並函查兩造之財產狀況，並調取台灣高等
    法院檢察署八十六年度議字第一七三三號妨害家庭案全卷、本院八十五年度板簡
    字第一八五六號確認票據債權不存在事件全卷。
    理    由
一、原告起訴主張兩造係夫妻關係，育有一子趙建皓、二女趙千惠、趙千雯之事實，
    業據提出戶籍謄本為證，且為兩造所不爭執，應堪信為真實。
二、按民法親屬編於七十四年六月三日修正前，第一千零五十二條就裁判離婚原因，
    原採列舉主義，迄七十四年六月三日修正公布時，於同條增列第二項離婚事由之
    概括規定「有前項以外之重大事由難以維持婚姻者，夫妻之一方，得請求離婚」
    ，其立法本旨，乃以同條第一項各款列舉之離婚原因過於嚴格，故增列第二項，
    即夫妻一方之事由，雖不備同條第一項所列各款之要件，祇須按其事由之情節，
    在客觀上確實難以維持婚姻生活者，亦得請求裁判離婚，使夫妻請求裁判離婚之
    事由較富彈性（最高法院七十六年台上字第一六五號判決、同院八十六年三月四
    日第二次民事庭會議決議意旨參照）。查（一）原告主張其於八十四年間離開兩
    造住所前，原告曾對其有如何毆打之行為，業據其陳明在卷，核與證人即兩造之
    女趙千惠、趙千雯就被告確有一、二次毆打原告之行為乙節事實，趙千雯證稱：
    「我父親．．．還會打我母親，．．．有一次他回來以後，心情不好就跟我媽媽
    吵架，拿小沙發椅要丟我媽媽，後來丟到水族箱整個破掉，．．．我看到我爸爸
    掐著我媽媽的脖子」等語、趙千惠證稱：「我爸爸會打媽媽，．．．有一次我爸
    爸掐我媽媽的脖子，掐著我媽媽都快不能呼吸」等語相符（均見本院八十九年六
    月二十七日言詞辯論筆錄），且有八十四年七月十一日之驗傷單一紙在卷足憑，
    復核與被告自承書寫之書面「本人對甲○○以後絕對不會對其身體髮膚有任何傷
    害．．．請一一０來園處理」等語亦大致相符，衡諸證人趙千雯、趙千惠為兩造
    之女，對兩造相處之情形，應最為瞭解，且二人均已成年，亦無受人教導而為偏
    頗陳述之理，是雖其對毆打之細節未能詳予描述，惟其二人對於被告確有於八十
    四年七月十一日毆打原告乙節，既證述如一，應非子虛，參以被告若非承諾日後
    不再對原告有毆打行為，亦無以此種方式書寫保證不再傷害之書面之理，足認原
    告主張被告對其有毆打之事實，應堪信為真實，被告辯稱未毆打原告云云，應無
    足採。（二）雖被告毆打原告之時間係於五年前，且毆打之次數僅一、二次，原
    告所受之傷勢僅為手臂、手指等幾處瘀傷，堪稱輕微，不足認定被告已傷害原告
    身體達不堪同居虐待之程度，惟被告既有毆打原告之事實致原告不願再與其同
    住，足見被告就兩造婚姻之不能維持應屬有過失之一方；（三）再參以兩造之婚
    姻生活既因原告有毆打行為而造成相處上極度不睦，原告因此攜同子女離家，迄
    今分居已長達五年，甚至在本件訴訟中仍互為對方有毆打暴行及與人通姦等損及
    兩造婚姻愛情基礎之指謫，被告並曾對原告提出妨害家庭之訴訟，則兩造間之婚
    姻實已生破綻，若任兩造間此種危害他方生活之婚姻關係繼續存在，洵與民法上
    開規定之立法本旨有違，再參諸兩造於本件離婚訴訟前即已協議離婚，僅未辦理
    離婚登記，有協議書一份附卷可按，足徵雙方均不願再繼續婚姻關係，堪認兩造
    之婚姻確有重大事由，已達難以繼續維持之程度；（四）雖被告辯稱原告有與人
    通姦之嫌，亦屬有過失之一方，依民法第一千零五十二條第二項但書規定，不得
    提出離婚訴訟；惟查被告主張原告如何於八十五年十二月二十七日與訴外人許承
    統在台北縣土城市○○路○段一九四號雪梨汽車旅館投宿，並於該旅館二０五號
    房內發生性關係，為被告報警查獲，涉犯妨害家庭罪乙情，業據台灣板橋地方法
    院檢察署檢察官以八十六年度偵字第八四八號偵查處分不起訴，並經台灣高等法
    院檢察署以八十六年度議字第一七三三號處分書駁回再議確定在案，有處分書二
    紙存卷可參，並經本院調卷核閱屬實，是在法律上並無證據證明原告有與人通姦
    之事實，自亦無從認定原告就本件離婚而生之破綻，在法律上有過失可言，是被
    告辯稱原告與人通姦，屬有過失之一方云云，應無可採；（五）至被告本諸為警
    查獲當時原告與人孤男寡女同居旅館室內，且該室內浴室洗手台上尚有內衣褲擺
    放其上等情，依其情感上合理之懷疑，本於確信猶指責原告與人通姦，不願接受
    檢察官偵查之結果與原告之解釋，既非全然無據指責，則尚難認其有誣陷原告通
    姦之故意，充其量僅成為兩造間婚姻已生破綻之考量原因之一，惟尚未達原告所
    指夫誣指妻與人通姦，造成妻精神痛苦而該當於民法第一千零五十二條第一項第
    三款不堪同居虐待之事由，是原告指被告誣指其與人通姦，已構成最高法院二十
    三年上字第六七八號判例所指之不堪同居虐待之事由云云，亦難採信，附此敘明
    。（六）從而，原告依該條第二項之規定認兩造間婚姻已有難以維持婚姻之重大
    事由，訴請離婚，應予准許。
三、兩造既經本院認定婚姻有重大事由無法繼續維持，並准予兩造離婚，則原告另以
    被告有不堪同居虐待、被告惡意遺棄原告在繼續狀態中等事由請求判決離婚，均
    屬為達同一目的之訴之合併，自無庸再予審酌判斷，附此敘明。
四、再按夫妻之一方，因判決離婚而受有損害者，得向有過失之他方，請求賠償；前
    項情形，雖非財產上之損害，受害人亦得請求賠償相當之金額，但以受害人無過
    失者為限，民法第一千零五十六條第一、二項定有明文，本件原告因被告有毆打
    原告之事實，兩造婚姻已生破綻而難以再繼續維持，應准予離婚，已如前述，原
    告顯因判決離婚而受有非財產上之精神痛苦，是其依民法第一千零五十六條第二
    項規定，據以請求被告賠償相當金額之非財產上損害，以資彌補，於法洵屬有據
    。本院衡諸原告為美國大學畢業，被告為大專畢業，二人育有一子二女，原告現
    有土地一筆、房屋三棟、汽車二部及多筆股票投資，被告現有田賦及土地十餘筆
    、房屋六棟、汽車一部、股票投資三筆，有財政部財稅資料中心檢送之財產狀況
    調件明細表在卷可考等兩造身分、教育程度與資力狀況，認原告請求非財產上損
    害二百萬元猶嫌過高，本院認以減至新台幣一百五十萬元為適當，逾上開金額之
    請求，不應准許，應予駁回。
五、末按夫妻無過失之一方，因判決離婚而陷於生活困難者，他方縱無過失，亦應給
    與相當之贍養費，民法第一千零五十七條固有明文，惟此項規定性質上並非損害
    賠償請求權，其與上開民法第一千零五十六條損害賠償請求權規定之不同，在於
    不再以配偶雙方對於離婚有無過失，作為決定贍養義務存在之標準，而以離婚後
    是配偶是否有自給自足之能力為標準，換言之，以配偶一方的需要性及他方之給
    付能力作為斟酌贍養費成立與否之先決要件。是贍養費請求權人須因判決離婚而
    陷於生活困難，即全部或一部不能自己，例如因健康狀態或年齡關係，已難期待
    其從事職業，或因欠缺職業上知識而不容其從事相當之活動，須因離婚而陷於此
    類狀態始可。查原告係美國大學畢業，前與原告經營幼稚園，現仍與人合作經營
    長頸鹿美語中心，業據原告陳明在卷，且在原告名下尚有土地一筆、房屋三棟、
    汽車二部及多筆股票投資，已如前述，足見原告有謀生能力，且經濟上並未因判
    決離婚而使生活陷於困難甚明，是揆諸上開說明，原告請求被告給付贍養費二百
    萬元云云，於法即難謂合，應予駁回。
六、據上論結，本件原告之訴為一部有理由，一部無理由，應依民事訴訟法第七十九
    條，判決如主文。
中      華      民      國    八十九    年      十一    月      十六    日
                                  臺灣板橋地方法院家事法庭
~B法  官  吳從周
右為正本係照原本作成。
如對本判決上訴，須於判決送達後二十日內向本院提出上訴狀。
中      華      民      國    八十九    年      十一  月        二十    日
~B書記官  許清琳


司法院資訊處製作；財團法人民間司法改革基金會備份。
